臺灣臺南地方法院民事判決
109年度訴字第327號
原      告  林同居  
訴訟代理人  林金英  
被      告  林石柱  

訴訟代理人  林文為  
上列當事人間請求分割共有物事件，經本院於民國110年3月17日
言詞辯論終結，判決如下：
    主  文
兩造共有坐落臺南市○○區○○○段○○○○○○地號土地，其中如附圖一
所示編號288之16（A）部分、面積789平方公尺之土地，分歸原
告取得；編號288之16（B）部分、面積394平方公尺之土地，分
歸被告取得。
原告應補償被告新臺幣貳拾玖萬貳仟陸佰參拾參元。 
訴訟費用由被告負擔三分之一，餘由原告負擔。
    事實及理由
一、原告主張：
　㈠坐落臺南市○○區○○○段000○00地號土地（下稱系爭土地）為兩
    造所共有，原告應有部分3分之2，被告應有部分3分之1。兩
    造間就系爭土地未訂有不能分割之約定，且無不能分割之情
    形，惟依民國55年4月8日之分鬮書（下稱系爭鬮書）特約事
    項第7點，系爭土地共分三座，原告三房分得前座，伍房分
    得中座，被告長房分得後座，又伍房將其部分出售予原告，
    因此主張依本院卷第113頁麻豆地政事務所109年5月8日複丈
    成果圖（下稱附圖一）分割，原告並願按鑑定結
　　果補償被告新臺幣（下同）292,633元。
　㈡附圖一方案係依使用現況分割，無須拆除何造之房屋，而被
    告所分得之附圖一編號288之16（B）部分土地可通行既有3
    米道路之同段288之1地號土地，附圖一編號288之16（B）部
    分土地建築線之指定，係以北側現有柏油道路鋪面巷道中心
    線為準，向兩旁均等退讓合計達到6公尺寬度認定現有巷道
    ，並經公告期滿後指定邊界線作為建築線。本件建築線的邊
    界線落在288之1地號上，既然288之1地號作為道路使用，則
    現有巷道之寬度大於指定建築線寬度者，應保持原有之寬度
    ，是被告依原告方案分割所取得288之16（B）部分土地，係
    可興建房屋，益徵原告方案為適當。被告固主張依本院卷第
    203頁麻豆地政事務所109年7月21日複丈成果圖（下稱附圖
    二）分割，原告不同意兩造就附圖二編號288之16（F）部分
    繼續保持共有，做為道路之用，蓋依臺南市下營區公所109
    年7月22日函文說明二所示，附圖二編號288之16（E）部分
    土地建築線之指定，以北側現有柏油道路鋪面巷道中心線為
    準，向兩旁均等退讓合計達到6公尺寬度認定現有巷道，並
    經公告期滿後指定邊界線做為建築線，故建築線之指定是以
    該巷道中心線為準，向兩旁均等退讓，無須保留288之16（F
    ）部分土地做為道路使用，就可於288之16（E）部分土地蓋
    房子。被告亦不同意附圖二編號288之16（C）部分土地分歸
    被告所有，因與使用現況不符。另如採被告方案，被告須拆
    除部分房屋將土地返還原告，如此，被告已經90歲餘，家中
    妻子臥病在床，房屋已經55年有餘，若為拆除，剩餘部分恐
    有安全顧慮而有倒塌的危險。
　㈢並聲明：如主文所示。
二、被告則以：
　㈠同意分割系爭土地，但不同意依系爭鬮書分割，因系爭鬮書
    所載情形已與現況不符，系爭土地屬鄉村區乙種建築用地，
    有現行建築法規及實務利用問題應予考量，且也已罹於請求
    之時效。被告提出附圖二方案，此方案較符合歷史事實與公
    平合理原則，被告亦僅需補償原告4,067元。另附圖二方案
    符合建築技術規則建築設計施工篇第2條第1項第3款、第163
    條第1項第3款之規定，經分割後由被告取得附圖二編號288
    之16(E)土地，其私設通路與南68縣道路間距離46公尺以上
    ，基地内私設通路之寬度6公尺（符合不得小於5公尺之規定
    ），且其基地地籍線與建築線相連接亦符合。又分割後附圖
    二編號288之16(E)土地建築線指定方式，係依臺南市政府辦
    理非都市土地現有巷道認定要點第3點及臺南市建築管理自
    治條例第7條第3點規定，以北側現有柏油道路鋪面巷道中心
    線為準，向兩旁均等退讓合計達6公尺寬度認定現有巷道，
    並經公告期滿後指定邊界線作為建築線。
　㈡若採附圖一方案，經分割後由被告取得附圖一編號288之16
　　（B）土地，其私設通路與南68縣道路間距離40公尺以上，
    基地應與建築線相連接，基地内私設通路之寬度不得小於5
    公尺，此有建築技術規則建築設計施工篇第2條第1項第3款
    及建築技術規則建築設計施工篇第163條第1項第3款之規定
    ；且現況道路4公尺與附圖一編號288之16（B)土地地籍線並
    無連接，其間隔竟有1公尺以上，顯然有違反基地應與建築
    線相連接之基本規定。
　㈢並聲明：兩造共有系爭土地應依附圖二所示方案分割：其中
　　編號288之16（A）、（B）、（D）部分土地，分歸原告所有
　　；編號288之16（C）、（E）部分土地，分歸被告所有；編
    號288之16（F）部分土地，由兩造維持共有，作為道路用地
　　。
三、兩造不爭執事項為：
　㈠兩造共有系爭土地，原告應有部分為3分之2，被告為3分之1
　　。
  ㈡55年4月8日兩造父親（已過世）與兩造及其兄弟共五人，共
    同訂立兄弟分家鬮書，依「分鬮書」特約事項第7點，現住
    房地共分三座，原告三房分得前座，五房分得中座，被告長
    房分得後座，五房事後將其分得部分售予原告。
  ㈢系爭土地之使用現況如本院卷第111頁現況圖（下稱附圖三
　　）所示。
四、得心證之理由：　　
  ㈠按各共有人，除法令另有規定，或因物之使用目的不能分割
    ，或契約訂有不分割之期限者外，得隨時請求分割共有物；
    共有物之分割，依共有人協議之方法行之；分割之方法不能
    協議決定，或於協議決定後因消滅時效完成經共有人拒絕履
    行者，法院得因任何共有人之請求，命為以原物分配於各共
    有人，但各共有人均受原物之分配顯有困難者，得將原物分
    配於部分共有人，又原物分配顯有困難時，得變賣共有物，
    以價金分配於各共有人；或以原物之一部分分配於各共有人
    ，他部分變賣，以價金分配於各共有人；以原物為分配時，
    如共有人中有未受分配，或不能按其應有部分受分配者，得
    以金錢補償之；以原物為分配時，因共有人之利益或其他必
    要情形，得就共有物之一部分仍維持共有，民法第823條第1
    項、第824條第1至4項分別定有明文。系爭土地為兩造共有
    ，原告應有部分為3分之2、被告為3分之1（不爭執事項㈠）
    。本件原告提出祖先於55年4月8日所立之系爭鬮書（調字卷
    第23-33頁），其中特約事項第7點就系爭土地為分割協議，
    共有人成立之不動產協議分割契約後，其就分得部分所有權
    移轉請求權，係請求履行協議分割契約之權利，即有民法第
    125 條消滅時效規定之適用，是以兩造依系爭鬮書得請求他
    方履行分割協議之權利之請求權時效期間，應自訂立系爭鬮
    書起算15年。而本件被告提出時效抗辯，拒絕依系爭鬮書履
    行，則系爭鬮書已因請求辦理分割登記之消滅時效完成，經
    被告拒絕履行，則兩造尚未訂有其他不分割之期限
　　，且無因物之使用目的不能分割，無法達成協議分割，原告
    訴請分割系爭土地，即屬有據，應予准許。
  ㈡查系爭土地西側臨南68縣道，北側臨無尾巷巷道（即288之1地號、無路名），土地上有一間鐵皮屋、兩座三合院，系爭土地上之鐵皮屋係原告搭建，作為擺放雜物及當作車庫使用，靠西側的三合院係由原告及其家人使用，而三合院的右邊鐵皮屋係做曬衣間使用；系爭土地上偏東側之三合院係由被告及其家人使用，該三合院北側的廢棄豬舍現已無使用；288之1地號土地上之無尾巷巷道，現僅能通行至前開廢棄豬舍處，至於該廢棄豬舍東側土地，現雜草樹木叢生，尚未開闢，且有矮樹籬圍住，無法通行等情，業經本院會同兩造及地政機關測量人員至現場勘驗無訛，製有勘驗筆錄、現場照片、現場概略位置圖及臺南市麻豆地政事務所109年5月14日所測量字第1090045336號函所檢附之土地複丈成果圖附卷可參（本院卷第97-107、111頁），此部分事實堪可認定。
  ㈢又法院定共有物分割之方法，固可由法院自由裁量，惟仍應斟酌共有人之意願、利害關係及分得部分所得利用之價值，定一適當公平之方法以為分割；即除公平原則外，亦應依共有物之性質，斟酌其分割後之經濟效用，而為適當之分配（最高法院89年度台上字第724號、81年度台上字第16號判決意旨參照）。經查：
　　⒈本院審酌兩造提出之分割方案，附圖一係將系爭土地分割
      為東西二筆，原告分得西側位置，被告分得東側位置；附
      圖二則將系爭土地分割為6塊，西北側分歸兩造繼續共有
      ，作為道路用地使用，東北側、最東南側2塊土地分歸被
      告取得，其餘土地則分歸原告取得。本院審酌附圖二方案
      將土地分為多塊，分配後，原告取得之土地並不方正，被
      告需要拆除之範圍又較附圖一方案為多；但附圖一方案
　　　中，原告使用附圖三中編號甲、乙建物坐落於原告分得之
      位置，被告使用附圖三中編號丙建物，亦坐落於被告分得
      位置，被告要拆除的範圍顯然較少，依此觀之，應認原告
      所主張如附圖一所示之分割方案較為適當。
　　⒉次查，依照本院囑託社團法人臺南市不動產估價師公會鑑
      定後所提不動產估價報告書（下稱估價報告書）之鑑定意
      見，系爭土地若採附圖一方案分割後之總價值為12,697,9
      00元（計算式：8,465,267+4,232,633＝12,697,900）；若
      採附圖二方案分割後之總價值則為12,379,156元（計算式
      ：8,252,771+4,126,385＝12,379,156），足認依附圖一方
      案分割後之總價值高於附圖二方案，應為較可採取之方案
      ；至採取附圖一方案，原告應補貼被告之金額雖為292,63
      3元，較附圖二方案高，惟附圖一方案乃係參酌兩造使用
      現狀所為之分割方式，縱使有原告應補貼被告較高額補償
      金之缺點，然此缺點既可由原告補貼金錢後予以調整，自
      不應以附圖一方案有此缺點而不予採取。
　　⒊又被告辯稱現有巷道有留設6米之必要，倘採原告方案，被
      告所分得土地地籍線與現況道路並無連接，將無法建築
　　　等語；惟系爭土地建築線指定方式係以被告分得土地北側
      現有柏油道路鋪面巷道中心線為準，向兩旁均等退讓合計
      達到6公尺寬度認定現有巷道，並經公告期滿後指定邊界
      線作為建築線，有臺南市下營區公所109年7月22日所建字
      第1090428593號函可稽（本院卷第197頁），是毋需於分
      割方案中留設道路，且建築線指定後，現況道路與地籍線
　　　會有所連接，並無違背規定，因此，被告此部分辯詞，尚
      難採取。
　㈣再按關於共有物之分割，如依原物之數量按其應有部分之比
    例分配，價值顯不相當者，依其價值按其應有部分比例分配
    ，仍不失為以原物分配於各共有人，否則不顧慮經濟上之價
    值，一概按其應有部分核算之原物數量分配者，將顯失公平
    ，惟依其價值按應有部分比例分配原物，如有害經濟上之利
    用價值者，應認有民法第824條第3項之共有人中有不能按其
    應有部分受分配之情形，得以金錢補償之，最高法院63年台
    上字第2680號判決意旨參照。查系爭土地分配後，因坐落位
    置臨路之寬窄及區段情形不同，價值自有差異，此經本院囑
    請臺南市不動產估價師公會鑑定屬實，有該估價報告書附卷
    可憑。上述鑑定結果乃係臺南市不動產估價師公會派員實地
    調查鄰近地價，並由參與人員根據當地土地、建物利用情形
    、里鄰環境、交通情況、公共設施、經濟發展及鄰近地區未
    來發展趨勢等因素，推定結果而來，應有其公正性，而可採
    取，是原告應補償被告292,633元，並判決如主文第2項所示
    。 
  ㈤因此，經審酌系爭土地之前揭使用現況及四鄰土地情形，並
　　考量系爭土地之經濟效用、分得土地之利用價值及全體共有
    人之公平利益等一切情狀，認系爭土地應按原告所提方案為
    分割，即附圖一編號288之16(A)部分、面積789平方公尺之
    土地，分歸原告所有；編號288之16(B)部分、面積394平方
    公尺之土地，分歸被告所有；並由原告補償被告292,633元
    。
五、綜上所述，系爭土地依其使用目的並非不能分割，共有人間
    亦無不為分割之約定，然迄未能協議分割，從而，原告本於
    共有人之地位，起訴請求分割系爭土地，即屬有據。本院審
    酌系爭土地之使用現況及四鄰土地情形，並考量系爭土地之
    建地經濟效用、分得土地之經濟效益、利用價值及全體共有
    人之公平利益等一切情狀，認系爭土地依原告提出之附圖一
    方案分割，符合土地分割之經濟效用及共有人全體之利益，
　　核屬適當而公允之分割方案，爰判決如主文第1、2項所示。
六、末按因共有物分割、經界或其他性質上類似之事件涉訟，由
    敗訴當事人負擔訴訟費用顯失公平者，法院得酌量情形，命
    勝訴之當事人負擔其一部，民事訴訟法第80條之1定有明文
    。系爭土地分割方法係本院考量全體共有人利益，認以原告
    所提出如附圖一所示之分割方法予以分割，應屬可採，可見
    兩造均同受其利，若由敗訴之當事人負擔訴訟費用則顯失公
    平，爰依前揭規定，就訴訟費用命由兩造按應有部分比例負
    擔。
七、本件為判決基礎之事證已臻明確，兩造其餘之攻擊或防禦方
    法及所用之證據，經本院斟酌後，認為均不足以影響本判決
    之結果，爰不逐一論列，附此敘明。
八、訴訟費用負擔之依據：民事訴訟法第80條之1。 　　
中　　華　　民　　國　 110　　年　　 3　　月　　31　　日
                    民事第五庭  法　官  張家瑛
以上正本係照原本作成。
如不服本判決，應於判決送達後20日內向本院提出上訴狀。如委
任律師提起上訴者，應一併繳納上訴審裁判費。
中　　華　　民　　國　　110 　年　　3 　　月　　31　　日
                                書記官  陳雅婷